【裁判字號】    95,上訴,1514
【裁判日期】    950919
【裁判案由】    擄人勒贖等
【裁判全文】
臺灣高等法院高雄分院刑事判決        95年度上訴字第1514號
上  訴  人  臺灣高雄地方法院檢察署檢察官
被      告  戊○○
                    大陸
            己○○
                    大陸
            乙○
                    大陸
            甲○○
                    大陸
                      社
共      同
指定辯護人  林敏澤 律師
上列上訴人因被告等擄人勒贖等案件，不服臺灣高雄地方法院95
年重訴字第36號中華民國95年7 月26日第一審判決（起訴案號：
臺灣高雄地方法院檢察署93年度偵字第15598 號），提起上訴，
本院判決如下：
     主  文
原判決關於戊○○、己○○部分撤銷。
戊○○、己○○共同犯準擄人勒贖罪，戊○○處有期徒刑捌年；
己○○處有期徒刑柒年陸月。
其他上訴駁回。
     事  實
一、戊○○、己○○、乙○與甲○○4 人均為受僱於億慶漁業股
    份有限公司，在登記為萬那杜共和國（THE REPUBLIC OFVAN
    UATU）船籍之「億發號」魷釣船上工作之中國大陸漁工，庚○○、李順士、丙○○、丁○○則係我國籍分別擔任該魷釣
    船之船長、大副、大（輪機長）與二（二管輪）。戊○○、己○○因船上生活困苦、無法適應，即邀同乙○及甲○○在寢室謀議，擬綁架船長將「億發號」駛往大陸，但為乙○、甲○○所拒絕；嗣於民國（下同）93年7 月29日晚間11
    時35分許，「億發號」航行至北緯28度15分、東經141 度1
    分日本國領海處時，戊○○、己○○竟共同基於妨害自由之
    犯意聯絡，先至駕駛台要求值班之二名印尼籍船員與己○○
    換班，同時告以當時亦在駕駛臺上值班之甲○○，只要繼續
    於駕駛台值班即可；戊○○復持船上工作用短刀，並自廚房
    拿取菜刀1 把交付予己○○，二人共同至船長室，由戊○○
    持刀架在船長庚○○頸部，再由己○○以船上之繩索捆綁顏
    進福之手腳後，戊○○即以船長叫喚為由，誘使李順士至船
    長室，戊○○並指示乙○，前往大丙○○、二丁○○（
    二人為父子關係）等人房間，以修理船舶為由陸續騙至船長
    室；戊○○復以同一手法，持刀架在丙○○、李順士、丁○○3 人頸部後，再由己○○以繩索將其等之手腳捆綁，以此
    控制庚○○等人之行動自由而擄人。嗣戊○○、己○○分別
    將遭綑綁之庚○○等四人搬至餐廳（即沙龍間、視聽室），
    庚○○為恐遭遇不測，遂主動願提出支付美金10萬元贖金予
    戊○○、己○○以求自保，戊○○、己○○即因此心生勒贖
    之犯意聯絡，並由戊○○分別向丙○○、李順士要求美金各
    5 萬元、2 萬元之贖金，而於同年月30日凌晨4 時許，戊○○陸續撥打衛星電話給庚○○等三人在臺灣之家屬，威脅庚○○等三人向自己家屬要求準備美金匯款，並告知庚○○之
    妻夏惠蘭將錢匯至中國大陸人民賀新華0000000-0000-0000
    00-0號之帳戶。迨同年月30日上午10時許，丙○○與丁○○
    兩人趁機脫困反擊，並與船上印尼籍、菲律賓籍之船員合力
    將戊○○、己○○兩人制伏，惟丙○○與丁○○於反擊時，
    為戊○○、己○○兩人共同持刀殺傷，致丁○○受有左前臂
    三處穿剌傷（7 公分、3 公分、8 公分）之傷害、丙○○（
    未據告訴）受有左虎口及左大拇指撕裂傷（5 公分、2 公分
    ）、右前臂及右胸各3 公分挫傷之傷害（被訴傷害罪之部分
    ，詳後述），而庚○○等三人之家屬因此亦未支付任何贖款
    。
二、案經行政院海岸巡防署海洋巡防總局第五海巡隊報請臺灣高
    雄地方法院檢察署檢察官偵查起訴。
     理  由
甲、程序部分：
壹、按本法於中華民國人民在中華民國領域外犯前2 條以外之罪
    ，而其最輕本刑為3 年以上有期徒刑者，適用之。但依犯罪
    地之法律不罰者，不在此限，刑法第7 條定有明文。次按，
    中華民國憲法第4 條明文：「中華民國領土，依其固有之疆
    域，非經國民大會之決議，不得變更之。」，而國民大會亦
    未曾為變更領土之決議。又中華民國憲法增修條文第11條復
    規定：「自由地區與大陸地區間人民權利義務關係及其他事
    務之處理，得以法律為特別之規定。」，且臺灣地區與大陸
    地區人民關係條例第2 條第2 款更指明：「大陸地區：指台
    灣地區以外之中華民國領土。」，明文揭示大陸地區仍屬我
    中華民國之領土（最高法院89年度台非字第94號判決意旨參
    照）。是居住於大陸地區之人民，雖客觀上及事實上非受我
    國統治權效力所及，然究不能謂非屬我國國民。再查，本件
    被告戊○○、己○○、乙○、甲○○之行為地，係位於北緯
    28度15分、東經141 度1 分即距離日本國小笠原群島4 海浬
    之海域，為日本國領海區域內，而該船隻乃向萬那杜共和國
    註冊，即以萬那杜共和國為船籍國，故該犯罪地自非屬我國
    之領域，有領海基準查詢、原審法院辦理刑事案件電話記錄
    查詢表、臨時註冊證、國際船舶噸位證書附卷可稽；揆諸首
    揭法律條文及判決意旨，被告四人之犯行，須為最輕本刑3
    年以上有期徒刑，復為行為地國之法律所處罰者，始有我國
    刑法之適用；而被告戊○○、己○○，經原審法院審理結果
    ，認係觸犯我國刑法第348 條之1 之準擄人勒贖罪，其法定
    刑依同法第347 條第1 項之規定，為最輕本刑7 年以上有期
    徒刑，此等犯罪行為復依日本國刑法第220 條、第249 條第
    1 項之規定，亦定有處罰之明文，是被告戊○○、己○○二
    人之犯行，自有我國刑法之適用，合先敘明。
貳、次按，被告以外之人於審判外之言詞或書面陳述，除法律有
    規定者外，不得作為證據，刑事訴訟法第159 條第1 項定有
    明文。本件證人庚○○、丙○○、李順士、丁○○、夏惠蘭
    、陳俞鴛鴦、曲慶陽、李德平、李寶君、Agrizal 、Supria
    di、Eka Debby 、Utama 、Fran ky Tisep Yanto 、Tacapa
    n Jacob 於海巡署偵訊中之陳述，均屬被告以外之人於審判
    外之陳述；另戊○○、己○○、乙○、甲○○就其自己之犯
    罪事實之部分，固屬自白，然相較於其他共同被告，仍不失
    為證人之地位，其陳述性質上亦屬被告以外之人於審判外之
    陳述，自應受刑事訴訟法所定傳聞法則之限制（刑事訴訟法
    第159 條92年之立法修正理由三參照），此部份復為被告之
    辯護人於本院準備程序中否認其證據能力（見原審法院93年
    10 月5日準備程序筆錄第6 頁），故無刑事訴訟法第159 條
    之5 同意作為證據之情形，是上開證人及共同被告於海巡署
    偵訊中之證述，依法即無證據能力。
、復按，證人應命具結；證人、鑑定人依法應具結而未具結者
    ，其證言或鑑定意見，不得作為證據，同法第186 條第1 項
    前段、第158 條之3 復分別定有明文；又命證人具結，依刑
    事訴訟法第187 條第1 項、第189 條第1 項、第2 項、第3
    項之規定，應履行下列程序始為合法：證人具結前，應告以
    具結之義務及偽證之處罰。結文內應記載當（或係）據實陳
    述，決無匿、飾、增、減等語。結文應命證人朗讀；證人不
    能朗讀者，應命書記官朗讀，於必要時並說明其意義。結文
    應命證人簽名、蓋章或按指印，最高法院94年度臺上字第26
    61號判決意旨足資參照。是以刑事訴訟法上關於證人之訊問
    ，採具結制度，未經具結之證詞為法定之證據排除，其用意
    在擔保證言之真實性及憑信性，並提高證人之責任心及警戒
    心，使為誠實之陳述，故具結乃證言真實性之程序擔保。查
    證人庚○○、丙○○、李順士、丁○○、夏惠蘭、陳俞鴛鴦
    、曲慶陽、李德平、李寶君於檢察官偵查中之證述，固得依
    刑事訴訟法第159 條之1 第2 項之規定排除傳聞法則之適用
    而得例外容許具有證據能力，然關於被告以外之人之證詞，
    依法尚須受到命其具結之限制，以擔保其證詞之任意性、可
    信性與信用性，此部份之要求與是否受到傳聞法則之排除，
    乃屬二事，其於本案偵查中在檢察官面前所為之陳述，筆錄
    上雖有「檢察官諭知具結之義務及偽證之處罰，並命證人朗
    讀結文後具結」之記載，然並無經證人簽名之結文附卷可稽
    （見93年度偵字第15598 號、93年度偵字第15873 號卷），
    即與上開具結之法定程式尚有未合，自不生具結之效力，而
    與未經具結之證詞無異；則上開證人庚○○等人之證述，既
    未經具結為之，亦無依法不得令其具結之情形，其證言仍屬
    無證據能力。再者，憲法第16條保障人民之訴訟權，就刑事
    被告而言，包含其在訴訟上應享有充分之防禦權。刑事被告
    詰問證人之權利，即屬該等權利之一，且屬憲法第8 條第1
    項規定「非由法院依法定程序不得審問處罰」之正當法律程
    序所保障之權利。為確保被告對證人之詰問權，證人於審判
    中，應依法定程序，到場具結陳述，並接受被告之詰問，其
    陳述始得作為認定被告犯罪事實之判斷依據。刑事審判上之
    共同被告，係為求訴訟經濟等原因，由檢察官或自訴人合併
    或追加起訴，或由法院合併審判所形成，其間各別被告及犯
    罪事實仍獨立存在。故共同被告對其他共同被告之案件而言
    ，為被告以外之第三人，本質上屬於證人，自不能因案件合
    併關係而影響其他被告原享有之上開憲法上權利（司法院大
    法官會議第582 號解釋意旨參考）。亦即不得逕以共同被告
    不利於己之陳述採為其他共同被告犯罪（事實認定）之證據
    ，仍應以證人身分傳訊該共同被告，令其具結並使本案被告
    得有交互詰問之機會，始得以其證言資為本案被告不利之證
    據。本件共同被告戊○○等四人，就彼此之間所為不利於他
    人之陳述，對於各該被告之案件，乃立於被告以外之第三人
    地位，本質上仍屬證人，其證述依法自應具結，始得作為不
    利於他共同被告之證據，惟於本案檢察官偵查中，檢察官均
    未令上開被告就彼此之間之犯行，以證人之身分具結後為之
    ，揆諸前揭大法官解釋意旨及說明，上開未具結之供詞，對
    其他共同被告而言均無證據能力。
乙、實體部分：
壹、被告戊○○、己○○部分：
一、訊據被告戊○○、己○○對於前開綑綁船長庚○○、大副丙○○、大李順士、二丁○○之事實，固坦承不諱，惟矢
    口否認有擄人勒贖之犯行，被告戊○○辯稱：伊在中國大陸
    原是當廚師，上船時也是想當廚師，但卻是派伊打雜洗碗，
    船上生活很苦，之前伊有向大副講不想做了，但大副不同意
    ，伊即興起要劫船開往大陸之念頭，並無擄人勒贖之意思，
    銀行帳戶並非伊事先準備好了，而是船長問伊有無銀行帳號
    ，伊轉而向己○○詢問，己○○回說沒有，伊始下去拿電話
    本，以船上的衛星電話給大陸的朋友要帳號，要船長等人匯
    款是臨時起意，伊本意只想回家云云。被告己○○辯稱：事
    情發生前，伊是被派在船上之機艙工作，機艙很熱，有時伊
    因上來喝冰水或抽菸，大副就說伊偷懶，伊說話較直頂嘴，
    得罪大副，他就找印尼船員打伊，伊與戊○○談到此事，覺
    得生活很苦，想回家，戊○○也說他也跟大副講不想做了，
    但大副不准，才謀議要劫船開往大陸，伊等綑綁船長後，船
    長還教伊等如何操作將船轉向大陸之方向，並說有什麼困難
    儘管說出來，又說大家出來都是為了賺錢，願意給伊等每人
    1 萬美元，送伊等回大陸，大也說要給伊等5 萬美元，戊○○即問伊要帳號；伊回說沒帳號，伊跟戊○○說我們不是
    只想回家嗎，為什麼要弄錢，他說出來工作交給仲介很多錢
    ，向親友借了很多錢，就下去拿電話本打電話，船長原先是
    說要給伊等每人1 萬美元，後來為什麼弄成10萬美元，伊也
    不清楚等語。
二、經查：
  (一)上開犯罪事實，業據證人庚○○、丙○○、李順士、丁○○
    、夏惠蘭、陳俞鴛鴦於原審法院審理中具結證述綦詳，核與
    證人即共同被告戊○○、己○○、乙○、甲○○於原審法院
    審理時，並互以證人之身分經具結所為之證述情節相符，並
    有夏惠蘭所寫「老公錢準備好了，請快與我連絡」之傳真、
    戊○○手書之賀新華帳號各1 紙、中華電信南區分公司國際
    未出帳通話明細清單、「億發號」魷釣船報關資料、船舶資
    料及幹部預報表各1 份、照片45張在卷為憑。
  (二)被告戊○○、己○○雖以上揭情詞置辯；然查，被告戊○○
    、己○○確有分別先以短刀架於被害人庚○○、李順士、丙○○、丁○○等四人之脖子，再以繩索綑綁庚○○等四人，
    控制其行動自由，並於原審審理中分別拘禁於船長室及船長
    之廁所中等情，業據被告戊○○與己○○坦承不諱，並於原
    審審理中相互結證無訛，此部份自白，堪信為真實。至向被
    害人庚○○等人要求贖金乙節，被告戊○○於原審審理時已
    供承：「（問：你自己在綁人前有想要錢的事情？）之前沒
    有，是船長提到錢的事情，我才想到，因為我們要上船之前
    有交了很多錢，所以才想說要把錢要回來。」等語（見原審
    卷(二)第56頁）；顯見，被告戊○○乃於庚○○為求自保而提
    及贖金後，即心生勒贖之意，至為灼然。至被告己○○另辯
    稱，伊沒有向船長要錢，伊有跟被告戊○○說我們只要回家
    而已，關於要錢的事情伊不清楚云云；惟被害人庚○○等人
    係由被告戊○○與己○○二人共同陸續抬往海圖室，以撥打
    衛星電話向家人要求支付贖金，業據證人即同案被告戊○○
    於原審審理中證述明確（見同上卷第53頁），即證人庚○○
    於原審審理時亦證稱：「（在你被綁到脫困期間，己○○都
    在做什麼？）都在戊○○旁邊，菜刀就插在褲頭上。」、「
    （戊○○要錢時，己○○在做何事？）。」、己○○將刀子
    插在褲頭裡。」、「（在戊○○跟你要錢的這段期間裡，己○○有無附和？）沒有，都是戊○○在講的，己○○是看著
    門的，他們講得都很小聲，我們都沒有聽到。」、「（你有
    無聽到己○○勸戊○○說我們只是要回大陸，幹麼要這些錢
    ？）沒有，我有聽到己○○跟戊○○說要傳真匯款的單據。
    」、「（你確定是聽到己○○跟戊○○講這些話的？）我有
    聽到己○○跟戊○○說若家屬匯錢到大陸之後，要將單據傳
    真至船上，這樣他們才知道有匯款進去了，戊○○還規定我
    們要在下午3 點之前匯款進去。」等語，另證人丙○○於原
    審審理中亦結證稱：「（是何人將你們四人從廁所移至餐廳
    的？）。是被告己○○、被告戊○○二人分四次將我們移至
    餐廳的。」、「（是何時說要打電話回去籌錢的？）是被告
    戊○○叫我們打電話的。」、「（你們被綁住，如何打電話
    ？）他們把我帶至海圖室，由被告戊○○撥打電話，由我們
    與家屬連絡的，被告戊○○在打電話時，被告己○○負責監
    視。」等語；準此可知，被告己○○對於被告戊○○向被害
    人庚○○等人勒贖乙節，非但知情，且在旁負責監視，並協
    助將被害人搬至海圖室撥打衛星電話，其所為實以自己犯罪
    之意思，而參與構成要件之行為，自屬共同正犯，足徵被告
    戊○○供陳渠等二人為本案之指揮者，被告己○○對於勒贖
    情事均知情等語，堪以採信。
  (三)至證人丁○○於原審審理時雖證稱被告戊○○亦有於伊被綁
    後，向伊勒贖2 萬元美金等語，惟為被告戊○○於原審及本
    院審理時所堅決否認，辯稱：丁○○部分伊沒有勒贖等語，
    即質諸被告己○○亦供稱並未聽到戊○○向丁○○勒贖等語
    。查大丙○○與二丁○○係父子關係，此經其二人供明
    在卷，然據證人即丙○○之妻陳俞鴛鴦於原審證稱：「（問
    ：你先生有跟你說須多少錢？）要5 萬美金」等語（見原審
    (一)第281 頁），果被告等有向丁○○勒贖2 萬美元，以當時
    亦被綑綁之情形下，攸關丁○○之生命及身體自由，父子情
    深，丙○○於撥打電話予其妻陳俞鴛鴦時，豈會置其子之生
    命身體自由於不顧，不請其妻匯款7 萬美元而只要其妻匯款
    5 萬元之理？是證人丁○○於原審所陳被告等有向其勒贖2
    萬美元云云，應非實在，並不足取（按起訴書亦未認定被告
    等有勒贖此部分2 萬美元之情事）。
  (四)綜上所述，被告戊○○、己○○二人所辯，實係臨訟卸責及
    避重就輕之詞，均委無足採，本件事證明確，被告二人所為
    準擄人勒贖之犯行，洵堪認定。
三、按擄人勒贖罪，須行為人自始有使被害人以財物權贖人身之
    意思，如使被害人交付財物，別有原因，為達其取得財物之
    目的，而剝奪被害人之自由者，除應成立其他財產上之犯罪
    或牽連犯妨害自由罪外，要無成立擄人勒贖罪之餘地，最高
    法院固著有65年台上字第3356號判例。然刑法業已增訂第34
    8 條之1 ：「擄人後意圖勒贖者，以意圖勒贖而擄人論。」
    ，於91年1 月30日經總統以（91）華總一義字第0910001511
    0 號令公布，並於同年2 月1 日施行。本件被告戊○○、己○○雖於拘禁庚○○等4 人之後，由庚○○主動提出支付贖
    金以交換自由，被告2 人始起意勒贖，然渠等既因此接續撥
    打電話給上開被害人家屬，並要求匯款至賀新華之帳戶中，
    客觀上即屬實行勒贖之構成要件行為，並已將意圖犯之意圖
    進而予以實現，是渠等所為自合於上開準擄人勒贖罪之構成
    要件。核被告戊○○、己○○所為，係犯刑法第348 條之1
    之準擄人勒贖罪。被告2 人就上開犯行，有犯意聯絡及行為
    之分擔，應依刑法第28條論以共同正犯。
四、原審予以論罪科刑，固非無見；然查被告二人於捆綁船長庚○○、大副李順士、大丙○○、二丁○○後，除對庚○○、李順士各勒贖10萬、2 萬元美金外，因丙○○、丁○○
    係父子，故僅對丙○○勒贖5 萬元美金，並未另向丁○○勒
    贖2 萬元美金之情，已如前述，原判決竟認被告等另向丁○○勒贖美金2 萬元，致與實情不符，而有未洽。檢察官上訴
    以被告二人應與乙○、甲○○（此二人應諭知無罪之判決，
    詳後述）應共負刑法第347 條第1 項之擄人勒贖罪及刑法第
    333 條第2 項之準海盜罪，而指摘原判決論以刑法第348 條
    之準擄人勒贖罪為不當，雖無理由，惟原判決此部分既有可
    議，即屬無可維持，應由本院將原判決此部分撤銷。審酌被
    告二人為求返鄉，不求以其他方法謀求解決，動輒使用暴力
    ，拘禁船上重要幹部之人身自由，對於身處汪洋大海之船舶
    與船員之身命安危，具有嚴重威脅，且事後為謀己利，竟萌
    生勒贖之犯意，本應予以嚴懲，惟考量渠等乃大陸內地人士
    ，所受教育不高，法治觀念自屬淡薄，且被告二人年紀尚輕
    ，為謀生計，支出龐大仲介費，離鄉背井偷渡來臺擔任漁工
    ，賺取微薄薪資以維家庭生計，船上生活復甚困苦，心中苦
    悶難以渲洩，雖一時衝動，未及思慮，致罹重典，然於控制
    被害人之行動時，尚未予以報復性之攻擊，被害人家屬之贖
    金亦未匯出，被害人所受財產上之損害，堪認輕微，被告二
    人犯後均坦承大部分犯行，深表悔悟之意，足見人性未泯；
    況案發後，被告戊○○亦被二丁○○刺殺腹部二刀，有刀
    傷後遺症疝氣，經常失眠，被告己○○亦因左腳關節韌帶鬆
    ，及脊椎病痛，幾近殘廢而無法走路，出庭時均需坐輪椅代
    步，頗值同情，被告戊○○於船長主動提出願給付10萬元美
    金之情後，即興起向其他被害人索款之念，情節較己○○為
    重等一切情狀，爰予科處被告戊○○有期徒刑8 年，被告己○○有期徒刑7 年6 月。又修正前刑法第28條規定：「二人
    以上共同實施犯罪之行為者，皆為正犯」，修正後為「二人
    以上共同實行犯罪之行為者，皆為正犯」，依修法意旨乃為
    強調個人責任，及犯罪係處罰行為，而非處罰行為人之思想
    或惡性即重視客觀之犯罪行為，故有修正共同正犯之參與類
    型，確定在「實行」概念下之共同參與行為，始成立共同正
    犯，以別於舊法時代將「實施」二字涵蓋陰謀、預備、著手
    、實行之概念在內（司法院院字第2404號解釋參照）；本件
    被告二人既皆為實際擄人後進而勒贖之人，其所為自均係構
    成要件之實行行為，無論依新舊法之定義，均合於共同正犯
    之規定，此部份尚不生比較新舊法之問題，應逕行適用行為
    時法即舊法，論以共同正犯，附此敘明。末按，扣案之短刀
    2 把、繩索7 條，雖均係供犯罪所用之物，然並非被告二人
    所有，業據被告二人供陳在卷，檢察官復未就此部分聲請宣
    告沒收，爰不予以諭知沒收。
五、公訴人雖認被告二人應成立刑法第334 條第3 款之海盜擄人
    勒贖罪；然查，準海盜罪之犯罪主體，以具有船員或乘客之
    身分為要件，若踏占船隻，迫令駛往洋面，以便行劫他船者
    ，既非船上之船員或乘客，對於踏占之船隻復無圖為自己或
    第三人不法所有之意思，自應論以強暴脅迫使人行無義務之
    事之罪，並非準海盜，最高法院21年上字第1920號判例著有
    明文；是本罪之構成要件為：(一)主觀上須有掠奪船上或船員
    財物之意圖；(二)客觀上則須有因此主觀意圖而施強暴、脅迫
    於其他船員或乘客之行為；(三)並進而駕駛或指揮船艦者。本
    件被告二人固具有船員之身分，客觀上亦有施強暴、脅迫於
    其他船員之行為，並有調整舵機上之電羅經以控制、駕駛船
    艦行進方向；然查，渠等控制庚○○等四人後，係稱：因為
    想家而且又遇到颱風怕危險，所以想回大陸；現在有颱風要
    回去，我們不想死等語，業據證人丙○○、李順士於原審審
    理中證述明確（見原審卷(一)第225 、258 頁），此部份復分
    別經共同被告戊○○、己○○、乙○、甲○○於原審審理中
    以證人之身分，具結證述無訛，分別稱：當時謀議綁架船長
    時，只是想要回家，沒有想到錢的問題；當時被告戊○○說
    在船上工作太累了，吃不飽，且大副經常罵人，被告甲○○
    與被告乙○說有什麼辦法，現在已經出來，他們也說很想回
    家，但沒有辦法，被告戊○○再說把船長綁起來，讓船長送
    我們回家；當時被告戊○○說要把船長綁起來，要船長送我
    們回家，沒有提到錢的事；（見原審卷(一)第50、58、107 頁
    ），顯見被告戊○○等四人於先前在寢室中之謀議中，均未
    曾言及打算掠奪船上財物情事，而事後庚○○等四人為被告
    戊○○、己○○控制行動並拘禁於船長室及其廁所中時，渠
    等亦未有何強取財物，或任何搜括金錢之舉動，或要求已陷
    於毫無抗拒能力之被害人等，交出手錶、項鍊、金飾或皮包
    等行為，此觀於庚○○等四人均從未指述被告二人有何自船
    上攫取財物之犯行，益足證之，被告二人主觀上實無何等掠
    奪船上或船上船員財物之意圖，客觀上亦無實施任何掠取財
    物之行為。況且，被害人之行動既已受被告二人控制之下，
    本即屬於不能抗拒之情形，倘被告二人有為強取財物之行為
    ，自已成立刑法上之強盜罪，此部份檢察官既未認定被告二
    人於控制庚○○等人之行動自由之際，有何掠奪財物之行為
    ，自不得以事後始發生之勒贖犯意，作為前階段準強盜罪之
    主觀不法意圖，是故被告二人上開犯行，尚與刑法第333 條
    第2 項準強盜之構成要件，未盡相符，此部份應不成立犯罪
    ，自亦無與刑法第348 條之1 之準擄人勒贖罪結合而成刑法
    第334 條海盜擄人勒贖罪之餘地。又行為之處罰，以行為時
    之法律有明文規定者為限，刑法第1 條定有明文；又依刑法
    第11條前段及第5 條、第6 條、第7 條規定，中華民國人民
    在中華民國領域外犯刑法第5 、6 條以外其最輕本刑為3 年
    以上有期徒刑以外之罪者，不適用之。易言之，此種行為係
    屬不罰，如經起訴，應為無罪之判決（最高法院81年度台上
    字第1413號、89年度台上字第342 號判決意旨參照），檢察
    官認被告戊○○等二人另有涉犯刑法第277 條第1 項之傷害
    罪部分，然此部份犯罪，並非最輕本刑3 年以上有期徒刑之
    罪，即無刑法第7 條之適用，故被告二人所為，乃我國刑法
    所不罰之行為，本應諭知無罪；惟公訴人既認上開準海盜罪
    與傷害罪部分與前開經本院論罪科刑之準擄人勒贖罪之間，
    分別有結合犯之實質上一罪與牽連犯之裁判上一罪關係，爰
    不另為無罪之諭知。
貳、被告乙○、甲○○無罪部分：
一、公訴意旨略以：乙○、甲○○亦為「億發號」魷釣船之中國
    漁工，庚○○、丙○○、李順士、丁○○則分別係該魷釣船
    之船長、大（輪機長）、大副與二。緣「億發號」魷釣
    船於93年7 月24日上午10時許，由高雄港第二港口報關出海
    後，於同年月29日晚間11時35分許，航行至北緯28度15分、
    東經141 度1 分處時，戊○○等四名中國漁工竟基於掠奪財
    物之共同犯意聯絡，由乙○與甲○○兩人替代外籍漁工，共
    同在控制室值班控制及指揮船舶，戊○○與己○○兩人再持
    刀械及繩索進入船長室，由戊○○持刀架在船長顏進福頸部
    ，再由己○○以繩索捆綁顏進福之手腳，嗣後戊○○又指示
    乙○前往丙○○、李順士、丁○○等人房間，以修理船舶為
    由陸續騙至船長室，戊○○再以同一手法，持刀架在丙○○
    、李順士、丁○○三人頸部後，再由己○○以繩索將其手腳
    捆綁，以此控制顏進福等人之行動自由而擄人。戊○○等四
    人強擄庚○○等四人得逞後，再基於勒贖共同犯意，將「億
    發號」魷釣船調整航往中國大陸方向行駛，並強擄庚○○等
    四人至船長室餐廳，先逼問顏進福等四人家屬電話後，即向
    庚○○等四人恐嚇稱：「必須在同年月30日下午3 時前，分
    別交出美金10萬、5 萬、2 萬元，否則即將殺害並將船舶弄
    沈同歸於盡，並不得報警」等語，致庚○○等四人心生畏懼
    ，於同年月30日凌晨4 時許，戊○○陸續打衛星電話給庚○○等四人在臺灣之家屬，脅迫庚○○等四人向自己家屬要求
    準備美金匯款，嗣後庚○○之妻夏惠蘭因無法再以電話與「
    億發號」魷釣船連絡，又擔心丈夫之安危，而以「老公錢準
    備好了，請快點與我連絡」一紙傳真至「億發號」魷釣船，
    戊○○接到該傳真後，以電話告知夏惠蘭將錢匯至中國大陸
    「賀新華0000000-0000-000000-0 號」帳戶。因認被告乙○
    、甲○○與戊○○、己○○共同涉有刑法第277 條第1 項之
    傷害罪、第333 條第2 項、第334 條第3 款之海盜擄人勒贖
    罪云云。
二、按犯罪事實應依證據認定之，無證據不得認定犯罪事實；不
    能證明被告犯罪者，應諭知無罪之判決，刑事訴訟法第154
    條第2 項、第301 條第1 項分別定有明文。又刑事訴訟法上
    所謂認定犯罪事實之證據，係指足以認定被告確有犯罪行為
    之積極證據而言，如未能發現有相當證據或證據不足以證明
    ，自不能以推測或擬制之方法以為裁判基礎，而認定不利於
    被告之事實，需依積極證據，苟積極證據不足為不利被告之
    認定時，即應為有利於被告之認定，更不必有何有利之證據
    ；所謂「積極證據足以為不利被告事實之認定」，係指據為
    訴訟上證明之全盤證據資料，在客觀上已達於通常一般之人
    均不致於有所懷疑、而得確信被告確曾犯罪之程度；若未達
    到此一程度，而有合理之懷疑存在時，即無從為有罪之確信
    。而訴訟上所得之全盤證據資料，固不以直接證據為限，間
    接證據亦應包含在內，惟採用間接證據時，必其所成立之證
    據，在直接關係上，雖僅足以證明他項事實，而由此他項事
    實，本於事理之作用足以證明待證事實者，方為合法，若憑
    空之推想，並非得採為證據資料之間接證據，最高法院29年
    上字第3105號、40年臺上字第89號、30年上字第816 號及32
    年上字第67號、76年臺上字第4986號判例均分別明揭斯旨，
    足資參酌。尚且，刑事訴訟法第161 條已於91年2 月8 日修
    正公布，其第1 項規定：檢察官就被告犯罪事實，應負舉證
    責任，並指出證明之方法。因此，檢察官對於起訴之犯罪事
    實，應負提出證據及說服之實質舉證責任。倘其所提出之證
    據，不足為被告有罪之積極證明，或其指出證明之方法，無
    從說服法院以形成被告有罪之心證，基於無罪推定之原則，
    自應為被告無罪判決之諭知，最高法院92年台上字第128 號
    判例明揭此旨。申言之，刑事訴訟制度受「倘有懷疑，則從
    被告之利益為解釋」、「被告應被推定為無罪」原則所支配
    ，故得為訴訟上證明者，無論為直接或間接證據，須客觀上
    於吾人一般社會生活經驗均不致有所懷疑，而達於確信之程
    度者，且除認定被告犯罪之外，無從本於同一事證為其他有
    利於被告之合理推斷，始可以之為不利之認定，倘其證明尚
    未達於確信之程度，而有合理可疑存在時，即難據為被告有
    罪之認定。
三、本件公訴人認被告乙○、甲○○涉有海盜擄人勒贖及傷害罪
    嫌，無非係以上揭犯罪事實業據(一)被告戊○○、己○○、乙○、甲○○於警詢及偵查中之自白；(二)同案被告曲慶陽、李
    德平、李寶君於警詢及偵查中之供述；(三)證人即印尼籍漁工
    Agrizal 、Supriadi、Eka Debby 、Utama 、Franky Tisep
    Yanto 、及菲律賓籍漁工Tacapan Jacob 於警詢中之證述；
    (四)被害人庚○○、丙○○、李順士、丁○○於警詢及偵查中
    之指述綦詳；並有(五)夏惠蘭所寫「老公錢準備好了，請快與
    我連絡」之傳真、手書賀新華帳號各1 紙、中華電信南區分
    公司國際未出帳通話明細清單、「億發號」魷釣船報關資料
    、船舶資料及幹部預報表各1 份、照片45張(六)高雄榮民總醫
    院診斷證明書2 份、高雄市消防局救護紀錄表1 份，為其論
    據。
四、惟訊據被告乙○、甲○○均堅決否認有何海盜擄人勒贖之犯
    行，被告乙○辯稱：戊○○、己○○雖有邀約參與劫船開往
    大陸之情事，但為伊與甲○○所拒絕，嗣後伊雖有受戊○○
    之指示前去叫喚大丙○○及二丁○○，然伊是看到戊○○有拿刀，不敢違抗。被告甲○○辯稱：伊本來就已拒絕戊○○、己○○參與劫船之邀約，楊、趙二人犯案時，伊正在
    駕駛台當班，他們怕伊亂講話，脅迫伊不要下去（船艙），
    後來伊看到戊○○綁人，伊害怕就跑去躲在甲板廁所反鎖，
    案發後船長責問伊有無參與，還叫外籍漁工用鐵棒毆打伊腿
    部，伊確未參與戊○○、己○○之犯行等語。
五、經查：
  (一)按行為之處罰，以行為時之法律有明文規定者為限，刑法第
    1 條定有明文；又依刑法第11條前段及第5 條、第6 條、第
    7 條規定，中華民國人民在中華民國領域外犯刑法第5 、6
    條以外其最輕本刑為3 年以上有期徒刑以外之罪者，不適用
    之。易言之，此種行為係屬不罰，如經起訴，應為無罪之判
    決（最高法院81年度台上字第1413號、89年度台上字第342
    號判決意旨參照）。次按，共同正犯之所以應對其他共同正
    犯所實施之行為負其全部責任者，以就其行為有犯意之聯絡
    為限，若他犯所實施之行為，超越原計畫之範圍，而為其所
    難預見者，則僅應就其所知之程度，令負責任，未可概以共
    同正犯論；共犯之成立，除共同實施犯罪行為者外，其就他
    人之行為負共犯之責者，以有意思聯絡為要件，若事前並未
    合謀，實施犯罪行為之際，又係出於行為者獨立之意思，即
    不負共犯之責，最高法院50年臺上字第1060號、19年上字第
    694 號判例分別著有明文。
  (二)查綁架船長之計劃係由共同被告戊○○、己○○所提議，戊○○、己○○雖有邀被告乙○、甲○○討論該項計劃，但乙○、甲○○二人均表明不願參加，此情除迭據被告乙○、甲○○供明外，並經證人即共同被告戊○○、己○○於原審審
    理時證述屬實，縱事後戊○○、己○○於進行綁架船長等人
    之過程中，戊○○曾指示乙○前往大丙○○、二丁○○
    等人之房間，以修理船舶為由陸續騙至船長室，被告乙○已
    知戊○○有綁架船長等人計劃，未予拒絕，而為上開行為，
    就戊○○、己○○實施綁架、拘禁庚○○等四人之行為，有
    以自己參與犯罪之意思予以助益，或出於幫助之犯意而實施
    構成要件以外之行為，其所涉及之犯行，仍屬妨害自由之範
    疇，應無疑義，且被告四人於事先謀議時，從未曾言及錢的
    問題，已如前述；至於視聽室中，庚○○所主動提及支付贖
    金乙節，本為被告乙○、甲○○所不知情，業據被告供陳無
    訛，核與證人即共同被告己○○於原審審理時證述相符（見
    原審卷(二)第60頁），共同被告戊○○於原審審理中並證稱：
    之前之所以於檢察官偵查中稱與被告己○○持刀挾持船長、
    大副、大、二等人，被告乙○、被告甲○○到控制台控
    制船舶，被告甲○○與被告乙○都有拿菜刀等情，係因為講
    出他們三人，這樣就把罪平分了，伊與己○○就不會判的那
    麼重等語（見同上卷第27頁），足認被告乙○、甲○○等二
    人應係單純知悉共同被告戊○○與己○○擬挾持庚○○之計
    劃；參以，被告戊○○、己○○二人，自拘禁庚○○四人後
    ，被告乙○、甲○○未曾進去過船長室與視聽室，被告乙○
    復跟隨二名外籍船員離開駕駛台，直至庚○○等人乘隙逃脫
    之後，始再行返回駕駛臺，被告甲○○於駕駛臺值班完畢後
    ，隨即躲藏起來等情，業據被告乙○、甲○○辯述甚明，核
    與證人即共同被告戊○○、己○○於原審審理中之證述相符
    ；證人丁○○於原審亦明確證稱：被告戊○○在談贖款時，
    被告乙○、甲○○都不在場，而且也沒有進入沙龍間（即視
    聽室、餐廳）等語（見原審卷(一)第247 頁）；是對於庚○○
    等四人在船長室或視聽室之情形，渠等四人辯稱均不知有勒
    贖情事乙節，自非虛妄，堪信為真實。是故，被告乙○、甲○○對於被告戊○○、己○○擄人後意圖勒贖之犯行，並未
    有所犯意聯絡，揆諸首揭判例意旨，被告乙○、甲○○自不
    得令負準擄人勒贖罪之共同正犯之責，至多應僅就渠等所知
    悉之妨害自由部分，負其刑責。
六、綜上所述，公訴人所舉之證據固得證明被告乙○涉有私行拘
    禁罪之部分，然此部份與公訴人所指被告二人與被告戊○○
    、己○○共同犯傷害罪相同，均非最輕本刑3 年以上有期徒
    刑之罪，即非屬我國刑法所處罰之行為，被告甲○○部分則
    無證據證明其有參與妨害自由之行為；此外，復查無其他積
    極證據足認被告二人有何海盜擄人勒贖之犯行，被告乙○、
    甲○○二人被訴犯罪應屬不罰或不能證明，原審就此部分因
    而為無罪之諭知，核無不合，檢察官上訴認被告乙○、甲○○應與戊○○、己○○二人負共犯之責任，而指摘原判決不
    當，非有理由，應予駁回。
據上論斷，應依刑事訴訟法第369 條第1 項前段、第364 條、第
299 條第1 項前段、第368 條，修正前刑法第28條、刑法第348
條之1 、第347 條第1 項，判決如主文。
本案經檢察官陳宗吟到庭執行職務。
中    華    民    國    95    年    9     月    19    日
                  刑事第四庭    審判長法  官  蕭權閔
                                      法  官  林水城
                                      法  官  陳吉雄
以上正本證明與原本無異。
如不服本判決應於收受本判決後10日內向本院提出上訴書狀，其
未敘述上訴理由者，並得於提起上訴後10日內向本院補提理由書
狀（均須按他造當事人之人數附繕本）「切勿逕送上級法院」。
中    華    民    國    95    年    9     月    20    日
                                      書記官  梁美姿
中華民國刑法第348條之1
（意圖勒贖而擄人）
擄人後意圖勒贖者，以意圖勒贖而擄人論。
中華民國刑法第347條第1項
（擄人勒贖罪）
意圖勒贖而擄人者，處死刑、無期徒刑或 7 年以上有期徒刑。
                                                  AQ


司法院資訊處製作；財團法人民間司法改革基金會備份。
